臺灣桃園地方法院刑事判決　　　　　　　95年度訴字第1113號
公　訴　人　臺灣桃園地方法院檢察署檢察官
被　　　告　甲○○
選任辯護人　蕭明哲律師
上列被告因搶奪案件，經檢察官提起公訴（94年度偵字第18069
號），本院判決如下：
    主  文
甲○○以強暴妨害人行使權利，處拘役伍拾日，如易科罰金，以
銀元佰元折算壹日。緩刑貳年。
    事  實
一、甲○○與蘇慕齡原係男女朋友，2 人於交往期間，因投資外
    匯事宜而有金錢糾紛，嗣2 人分手後，甲○○於民國94年9
    月30日下午1 時30分許，至蘇慕齡位於桃園縣桃園市○○路
    486 號13樓之住處，欲拿取個人衣物及衛生用品，並討論2
    人間之金錢糾紛，蘇慕齡為蒐集事證，於甲○○進入其住處
    時，於胸前掛有PANASONIC 廠牌、機型為SV-MP500VLT 之數
    位錄音筆1 支（以下簡稱錄音筆），並啟動開關，以錄下2
    人之對話內容；甲○○進入蘇慕齡上開住處後，除拿取其個
    人衣物及衛生用品外，甲○○認蘇慕齡應償還渠等於投資期
    間損失之新臺幣（下同）70餘萬元，甲○○遂與蘇慕齡協調
    返還上開金額之事宜，並請蘇慕齡簽立借據以為憑證，因蘇
    慕齡不願簽立借據，並提出胸前所掛之錄音筆，並稱2 人之
    協調事宜業已錄音存證，毋庸再書立字據等語．甲○○得知
    其談話之內容經蘇慕齡錄音存證，甲○○竟為取得該錄音筆
    之錄音內容，明知蘇慕齡並無交付其數位錄音筆之意思，竟
    以強暴之方式，將蘇慕齡所有，掛於胸前之錄音筆取走，致
    該錄音筆之繩索及錄音筆之扣環因拉扯斷裂（尚未使錄音筆
    因而達不堪用之程度）後而得手逃逸。嗣經蘇慕齡報警，為
    警於同日晚上8 時15分許通知甲○○到案說明，而知悉上情
    ，並扣得上揭錄音筆1 支。
二、案經桃園縣政府警察局桃園分局移送臺灣桃園地方法院檢察
    署檢察官偵查起訴。
    理  由
壹、程序方面：
一、被告甲○○辯護人認證人蘇慕齡於警詢中之證述，係屬審判
    外之陳述，無證據能力云云。惟按被告以外之人於審判外之
    言詞或書面陳述，除法律有規定者外，不得作為證據，被告
    以外之人於偵查中向檢察官所為之陳述，除顯有不可信之情
    況者外，得為證據，刑事訴訟法第159 條第1 項、第159 條
    之1 第2 項分別定有明文；又按刑事訴訟法第159 條之1 第
    2 項「被告以外之人於偵查中向檢察官所為之陳述」得為證
    據者，應限縮解釋為已經被告或其辯護人行使反對詰問權者
    始有其適用，最高法院95年度台上字第5256號、第4558號、
    第5027號、94年度台上字第5651號、第3728號判決意旨可資
    參照。經查，被害人蘇慕齡於警詢中之陳述，係審判外之陳
    述，惟其於檢察官偵查時，既已具結擔保其證詞之真實性，
    且經檢察官聲請於審判期日以證人之調查證據程式具結詰問
    ，經被告及其辯護人行使反詰，及相互對質，是被害人蘇慕
    齡於警詢中不利於被告之陳述，「延緩」至審判程式中行使
    及確保，從而，被害人蘇慕齡於警詢中所為不利於被告之陳
    述，既於審判期日到庭陳述，且其於警詢中之陳述亦核與偵
    查及本院審理中之陳述大致相符，且為證明被告犯罪事實存
    否所必要，是被害人蘇慕齡於警詢中之證述，具有證據能力
二、此外，本件認定事實所引用之本件卷內所有卷證資料（包含
    人證與文書證據、物證等證據），並無證據證明係公務員違
    背法定程式所取得，且卷內之文書證據，亦無刑事訴訟法第
    159 條之4 之顯有不可信之情況與不得作為證據之情形。依
    刑事訴訟法第159 條至159 條之5 之規定，本件認定事實所
    引用之本件卷證所有證據（包含人證與文書證據、物證等證
    據），均有證據能力，合先敘明。
貳、實體方面：
一、訊據被告甲○○，坦承其於前揭時地前往被害人蘇慕齡位於
    桃園縣桃園市○○路486 號13樓之住處取回其物及協調債務
    返還事宜等情，惟矢口否認有強取被害人蘇慕齡所有之錄音
    筆之強制犯行，辯稱：錄音筆是被害人蘇慕齡親自交給伊，
    伊並未用力搶走其錄音筆，且當時伊不清楚被害人蘇慕齡有
    無說要取回錄音筆，因為當時情況很混亂，如果被害人蘇慕
    齡那時候好好講，伊會將錄音筆還給她云云。經查：
    (一)證人即被害人蘇慕齡於警詢、偵查及本院審理中證稱：伊
      與被告原係男女朋友，於94年9 月30日案發前幾天分手，
      於94年9 月30日下午1 時30分許，被告至伊位於桃園縣桃
      園市○○路486 號13樓之住處拿其放在伊住處之衣服及換
      洗用具，被告進入伊住處時，伊就將有繩子圈綁的錄音筆
      （PANASONIC 廠牌、機型為SV-MP500VLT）1支懸掛於胸前
      ，並開啟錄音鍵，以錄下2 人之對話，因伊與被告之前一
      起玩外匯，伊沒有投資，是被告的錢，當初雙方說好玩35
      萬元，賠完就不要再完，後來35萬元賠完，伊覺得不能賺
      錢就退出，被告繼續玩，當時被告說賺的錢一起分，賠的
      錢算他的，但是94年9 月30日下午1 時30分許當天，被告
      將輸的錢全部算伊欠他的，要伊還錢，但伊說伊沒有錢，
      被告就要伊簽借據給他，伊不肯簽，被告發現伊身上有掛
      有錄音筆1 支，被告就詢問伊身上帶的是什麼東西，伊告
      知他說是錄音筆，被告就徒手將錄音筆搶走，認為錄音的
      內容可以當作伊欠他錢的證據，被告搶走錄音筆時，伊要
      求被告還給伊，被告不肯，並拿錄音筆要出去，伊就拉被
      告的衣服不讓他離開，在拉扯過程中，被告的衣服破掉，
      伊認為被告搶伊的錄音筆是要錄音筆內渠等之對話內容等
      語（見偵查卷第15頁、第53頁、第54頁、本院卷第29頁至
      第40頁）。
    (二)被告辯稱並無搶走被害人蘇慕齡之錄音筆之意，因被害人
      蘇慕齡將錄音筆交給伊試聽，伊不會弄，伊邊弄邊指責她
      的行為不對，就有點激怒到她，不知道是被害人蘇慕齡先
      抓伊衣服還是先抓錄音筆，扣環就斷裂云云。然查：
      1.倘被告因言語激怒被害人蘇慕齡，致被害人蘇慕齡因而
        抓錄音筆致扣環斷裂，矧以該錄音筆於案發當時，係懸
        掛於被害人蘇慕齡之胸前，被害人蘇慕齡自當將錄音筆
        取回即可，且錄音筆係經警於94年9 月30日晚間8 時35
        分許，通知被告至桃園縣政府警察局桃園分局武陵派出
        所製作警詢筆錄時，命被告提出始扣押一節，此經被告
        供承在卷，且有桃園縣政府警察局桃園分局扣押筆錄1
        份在卷為憑，因此，被告與被害人蘇慕齡相互拉扯後取
        得錄音筆一情，係屬明確。
      2.觀諸錄音筆之損害狀況照片顯示，錄音筆後方塑膠掛環
        斷掉，斷裂痕係朝向上方翹斷裂，項鍊型的繫帶之細繩
        亦斷掉，斷裂處呈毛邊狀等情，此亦據檢察官於偵查中
        勘驗明確（見偵查卷第43頁、第45頁至第47頁），顯見
        該錄音筆後方塑膠掛環及項鍊型繫帶之細繩係遭外力拉
        扯所致。
      3.被告於本院審理中供稱：當初被害人蘇慕齡有無要取回
        她的錄音筆，伊不是很清楚，因為那時候邊罵邊吵，很
        大聲，伊不是聽的很清楚，如果她那時候好好講，伊會
        還給她等語（見本院卷第78頁），又稱：不知道被害人
        蘇慕齡先抓伊衣服還是先抓錄音筆等語（見本院卷第77
        頁），是被告與被害人蘇慕齡於爭執錄音筆之時，被告
        知悉該錄音筆係被害人蘇慕齡所有，且被害人蘇慕齡不
        願意將該錄音筆交予被告，並有出手抓回錄音筆之舉，
        被告此時即應將錄音筆返還被害人蘇慕齡，惟被告非但
        不願將錄音筆返回被害人蘇慕齡，反將錄音筆取走，而
        依據錄音筆之損壞情況，應認係被告用力自被害人蘇慕
        齡胸前將錄音筆之扣環、繩索扯斷後，取走錄音筆，妨
        害被害人蘇慕齡對於錄音筆所有權之行使，至為顯然，
        被告上開辯解，應係卸責之詞，不足採信。
    (三)辯護人為被告辯護稱：被害人蘇慕齡坦承有積欠被告金錢
      ，也同意將錄音筆所錄之內容作為借款之證據，而不願意
      簽寫借據，被告所為係為保全證據，應不構成以強暴使人
      行無義務之事之強制行為，縱謂被告有強制行為，惟依當
      時情形，雙方債權債務關係僅有口頭約定，無任何書面記
      載，被告如不取走錄音筆，以為保全證據，則該唯一證據
      恐將滅失，而被告之債權將無實現之日，又被告所採取手
      段尚未逾越保護權利所必要之程度，故被告之行為應符合
      民法第151 條之「自助行為」之要件，而依刑法第21條之
      規定得以阻卻違法云云。查：
      1.本院勘驗錄音筆所錄案發當日被告與被害人蘇慕齡洽談
        金錢返還結果，被告於94年9 月30日下午1 時30分許，
        至被害人蘇慕齡住處，向被害人蘇慕齡請求付款，被害
        人蘇慕齡稱目前沒有錢可以還，被告遂與被害人蘇慕齡
        洽談如何還款、分期還款及期間等事項，雙方談妥後，
        被告要求被害人蘇慕齡簽立借據，惟被害人蘇慕齡不願
        簽立借據，並稱伊有錄音筆，已將2 人之對話錄下來，
        可以將之當作證據等情，此有本院勘驗筆錄1 份在卷可
        稽。
      2.被告明知被害人蘇慕齡不願將錄音筆交予被告，仍以強
        暴之方式取走錄音筆等節，業如前述，而錄音筆之內容
        雖係被告與被害人蘇慕齡2 人洽談還款事宜之內容，惟
        該錄音筆係被害人蘇慕齡所有，被害人蘇慕齡並未因此
        有交付錄音筆予被告保存之義務，是被告以強暴之方式
        ，強行取走被害人蘇慕齡錄音筆之行為，已符刑法第30
        4 條第1 項之強制行為，辯護人辯稱：被告所為係為保
        全證據云云，則係誤解刑法第304 條第1 項之意。
      3.按民法上自助行為固得阻卻其違法性，惟因該自助行為
        係針對為保全受不法侵害之權利，不待該管公務員之救
        濟，而以己力為權利保全之行為，其規範目的在補公權
        力無法及時介入之不足，故其要件極為嚴格，須具備：
        (1)有自助意思；(2)須為保全自己之權利；(3)須其情事急
        迫而有實施自救行為之必要；(4)須限對於債務人之自由
        予以拘束或財產施以押收或毀損；(5)不逾越保護權利所
        必要之程度，始可阻卻違法。惟查，被告以強暴方式取
        走被害人蘇慕齡之錄音筆之際，目的雖係欲以錄音筆所
        錄製之內容，作為2 人還款事宜洽談之證據，然被害人
        蘇慕齡並無湮滅該證據之行為或有湮滅證據之虞，被告
        本身之權利並未遭受被害人蘇慕齡之不法侵害，且被告
        可循民事訴訟法所規定之證據保全程序，以保全該錄音
        筆錄製之內容不受損害，惟被告不思此舉，逕自將錄音
        筆以強暴方式取走，況民法上所稱之自助行為，係為保
        全「債權」，尚不及於保全「證據」，是被告所為顯與
        上述民法所規定之自助行為要件有別，辯護人爰引刑法
        第21條之規定阻卻違法云云，尚無可採。
    (四)公訴人認被告所為，係構成刑法第325 條第1 項之搶奪罪
      嫌，惟按刑法第325 條第1 項之搶奪罪之成立，需行為人
      主觀上有為自己不法所有之意圖，始足成立；再按刑法上
      之搶奪罪，係以意圖為自己或第三人不法之所有為構成要
      件之一，此種據為所有之意思，必須於搶奪時即已存在，
      苟當時並無據為所有之意，迨其後因他項原因拒不交還，
      仍與該罪之意思條件不符，即不得遽以搶奪論，最高法院
      20年上字第1228號判例意旨亦可資參照。經查，被告與被
      害人蘇慕齡交往期間，已多次前往被害人蘇慕齡上開住處
      ，對於被害人蘇慕齡屋內物品擺放位置，均已知悉，此據
      被告供承在卷，亦經證人即被害人蘇慕齡證述明確，再本
      案發生時，係被告進入被害人蘇慕齡上開房屋後之30餘分
      鐘，被告於此段期間並未搜尋被害人蘇慕齡之財物，而該
      錄音筆之價值僅2,990 元，被害人蘇慕齡屋內，尚有其餘
      財物較錄音筆更具價值，此乃一般常情，惟被告僅拿取被
      害人蘇慕齡懸掛於胸前之錄音筆，並未拿取其餘財物，而
      證人蘇慕齡於本院審理中證稱：被告拿取錄音筆之目的，
      是要聽取錄音筆所錄之內容等語，業如前述，被告主觀上
      並無為自己不法所有之意圖，至為明確，其所為尚與刑法
      第325 條第1 項之搶奪罪有別，被告所為，應係構成刑法
      第304 條第1 項之強制罪。
    (五)綜上，本件事證明確，被告犯行堪以認定，應依法論科。
二、刑法及刑法施行法部分條文業經於94年2 月2 日修正公布，
    並均於95年7 月1 日施行。按行為後法律有變更者，適用行
    為時之法律，但行為後之法律有利於行為人者，適用最有利
    於行為人之法律，現行刑法第2 條第1 項定有明文。修正後
    刑法第2 條第1 項之規定，係規範行為後法律變更所生新舊
    法律比較適用之準據法，於修正後刑法施行後，應適用修正
    後刑法第2 條第1 項規定之從舊從輕之原則為比較；修正後
    刑法第2 條第2 項，則為同條第1 項之特別規定，於修正後
    刑法施行後，關於非拘束人身自由之保安處分，應依修正後
    刑法第2 條第2 項之規定，適用裁判時之法律。又修正後刑
    法第35條，乃刑之重輕之法定次序與標準，應適用裁判時之
    修正後刑法第35條之規定。修正後刑法第2 條第1 項係採從
    舊從輕原則，適用最有利於行為人之法律。既曰法律，自較
    刑之範圍為廣；除法律有特別規定者（如修正後刑法第2 條
    第2 項非拘束人身自由之保安處分適用裁判時法，修正後刑
    法施行法第9 條之3 規定之情形），應依其規定；或事關執
    行之緩刑之宣告，或犯罪在刑法修正施行前，自首在刑法施
    行後之自首部分，或程序之規定（程序從新，如刑法第40條
    沒收宣告之程序規定），應適用裁判時之修正後刑法之規定
    外；依修正後刑法第2 條第1 項比較時，應就罪刑有關之共
    犯、未遂犯、連續犯、牽連犯、結合犯，以及累犯加重，自
    首減輕暨其他法定加減原因（如身分加減）與加減例等一切
    情形，綜其全部之結果而為比較後，整個之適用，不能割裂
    而分別適用有利益之條文。關於易科罰金之折算標準、易服
    勞役之折算標準及期限、罰金與死刑是否併予執行、多數有
    期徒刑定應執行之刑時之最高刑期之限制等之修正，事涉行
    為人易刑折算標準金額之多寡與期限之長短及定執行刑時能
    否就罰金刑併予執行或有期徒刑定應執行之刑時最高度之限
    制，亦均屬依修正後刑法第2 條第1 項所應比較適用法律之
    範圍。拘束人身自由之保安處分，並非屬修正後刑法第2 條
    第2 項規定應適用裁判時法之範圍，除有特別規定者外，亦
    屬應依修正後刑法第2 條第1 項比較適用之法律；從刑附屬
    於主刑，除法律有特別規定者外，依主刑所適用之法律（以
    上參考最高法院95年05月23日刑事庭第8 次會議決議及最高
    法院24年上字第4634號、24年上字第5292號、27年上字第26
    15號判例）。經查，被告行為後，下列法律業經修正，茲比
    較如下：
    (一)按刑法第33條第5 款業於94年2 月2 日修正公布，並自95
      年7 月1 日起施行；修正前刑法第33條第5 款規定「罰金
      ：1 元以上。」，再依罰金罰鍰提高標準條例第1 條提高
      10倍為銀元10元即新臺幣30元以上；修正後刑法第33條第
      5 款規定「罰金：新臺幣1,000 元以上，以百元計算之。
      」。另95年6 月14日修正公布刑法施行法第1 條之1 規定
      ：「中華民國94年1 月7 日刑法修正施行後，刑法分則編
      所定罰金之貨幣單位為新臺幣。94年1 月7 日刑法修正時
      ，刑法分則編未修正之條文定有罰金者，自94年1 月7 日
      刑法修正施行後，就其所定數額提高為30倍。但72年6 月
      26日至94年1 月7 日新增或修正之條文，就其所定數額提
      高為3 倍。」，現行刑法中，有關於罰金刑之計算單位及
      處罰之規定已有修正，自屬法律變更。經查，刑法第304
      條第1 項之罰金刑為銀元300 元，罰金刑之最高額度經換
      算結果，為新臺幣9, 000元，然罰金刑之最低額度由新臺
      幣30元修正為新臺幣1,000 元，經比較新舊法結果，以適
      用被告行為時之刑法第304 條第1 項之規定（罰金刑之計
      算依據併依修正前之刑法第33條第5 款，罰金罰鍰提高標
      準條例第1 條前段、修正前之罰金罰鍰提高標準條例第2
      條），對被告較為有利。
    (二)就易科罰金之折算標準部分，由修正前刑法第41條第1項
      前段規定（得以銀元一元以上三元以下折算一日），並依
      修正前罰金罰緩提高標準條例第2 條規定提高一百倍為銀
      元一百元以上三百元以下（即新台幣三百元以上九百元以
      下）折算一日，修正後刑法第41條第1 項前段則修正為得
      以新台幣一千元、二千元或三千元折算一日（裁判時罰金
      罰鍰提高標準條例第2 條並已刪除）。
    (三)比較行為時法與裁判時法，關於修正之罰金刑最高度部分
      ，行為時法與裁判時法輕重相同，行為時法並無不利於被
      告情形，就修正之罰金刑最低度部分，行為時法較有利於
      被告；而就修正之易科罰金之折算標準部分，亦以行為時
      法有利於被告。綜合上述各條文修正前、後之比較，揆諸
      前揭最高法院決議及修正後刑法第2 條第1 項前段、後段
      規定之「從舊、從輕」原則，就上開被告於95年7 月1 日
      前所為之犯行，自應適用被告行為時之法律，即修正前刑
      法之相關規定，予以論處。
三、核被告甲○○所為，係犯刑法第304 條第1 項之強制罪。公
    訴人認被告所為，係犯刑法第325 條第1 項之搶奪罪，尚屬
    有誤，業如前述，惟被告之犯行業經起訴，應依刑事訴訟法
    第300 條之規定，變更起訴之法條。爰審酌被告與被害人蘇
    慕齡原係男女朋友，嗣分手後因金錢糾紛致生本件事故，被
    害人蘇慕齡於洽談返還金錢過程中，雖同意分期償還被告金
    錢，惟不願簽立借據，被告情急之下，以強暴方式拿取被害
    人蘇慕齡之錄音筆，其行為固有不該，然其目的亦係為使己
    之債權有所保障，被告強取被害人蘇慕齡之錄音筆過程中，
    雖致錄音筆之扣得、細繩斷裂，然此不影響錄音筆之功能，
    且該錄音筆已返還被害人蘇慕齡，犯罪損害尚輕，並審酌被
    告之素行、犯後態度等一切情狀，量處如主文所示之刑，並
    諭知易科罰金之折算標準，以資懲儆。又刑法第74條緩刑之
    規定亦於94年2 月2 日修正，並於95年7 月1 日施行。惟按
    犯罪在新法施行前，新法施行後，緩刑之宣告，應適用新法
    第74條之規定，最高法院95年度第8 次刑事庭會議決議可資
    參照，查被告前未曾因故意犯罪受有期徒刑以上刑之宣告，
    有臺灣高等法院被告前案紀錄表1 份在卷可查，被告因一時
    衝動，未思後果而為本件犯行，而被害人蘇慕齡於本院審理
    中原諒被告（見本院卷第81頁），被告經此偵審教訓，應知
    所警惕，爰諭知緩刑2 年，以啟自新。
據上論斷，應依刑事訴訟法第299 條第1 項前段、第300 條，修
正後之刑法第2 條第1 項前段、第74條第1 項第1 款，95年7 月
1日 修正施行前之刑法第304 條第1 項、第41條第1 項前段，罰
金罰鍰提高標準條例第1 條前段、修正前罰金罰鍰提高標準條例
第2 條，判決如主文。
本案經檢察官鍾雅蘭到庭執行職務
中　　華　　民　　國　　96　　年　　3　 　月　　21　　日
　　　　　　　　　刑事第四庭    審判長法　官　黃斯偉
                                      法  官  蘇昭蓉
                                      法  官  陳心婷
上正本證明與原本無異。
如不服本判決，應於判決送達後10日內向本院提出上訴狀（應附
繕本），上訴於臺灣高等法院。
      　　　　　　　　　　　　　　　　書記官　陳青瑜
中　　華　　民　　國　　96　　年　　3 　　月　　27　　日
本件論罪科刑法條：
中華民國刑法第304條第1項
以強暴、脅迫使人行無義務之事或妨害人行使權利者，處3 年以
下有期徒刑、拘役或3 百元以下罰金。
